臺灣高等法院臺中分院民事判決
111年度重上字第134號
上  訴  人  劉林秀英


            劉崇崑                                  
共      同
訴訟代理人  陳柏涵律師
視同上訴人  劉宗銘  

被 上訴 人  劉碧如  
訴訟代理人  楊榮富律師
複 代理 人  蔣志明律師
上列當事人間履行契約事件，上訴人對於中華民國111年3月25日
臺灣臺中地方法院110年度重訴字第54號第一審判決提起上訴，
本院於111年10月12日言詞辯論終結，判決如下：
    主  文
上訴駁回。
第二審訴訟費用關於原審判決主文第一項上訴部分，由上訴人劉
林秀英、劉崇崑連帶負擔；其餘由上訴人劉林秀英（即原審判決
主文第二項劉林秀英上訴部分）、劉崇崑（即原審判決主文第二
、三項劉崇崑上訴部分）各自負擔。
    事實及理由
壹、程序方面
一、本件被上訴人依贈與契約及繼承之法律關係，請求上訴人劉
    林秀英、劉崇崑及劉宗銘應於繼承劉○○遺產範圍內連帶給付
    新臺幣（下同）5百萬元部分，其訴訟標的對於共同訴訟之
    各人必須合一確定，依民事訴訟法第56條第1項第1款規定，
    上訴人劉崇崑、劉林秀英就此部分上訴之效力，及於同造之
    其他當事人劉宗銘，爰將劉宗銘併列為視同上訴人。又視同
    上訴人劉宗銘未於言詞辯論期日到場，查無民事訴訟法第38
    6條所列各款之情事，爰由被上訴人之聲請，由其一造辯論
    而為判決。
二、按訴訟標的對於共同訴訟之各人必須合一確定者，共同訴訟
    人中一人之行為，不利益於共同訴訟人，對於全體不生效力
    ，民事訴訟法第56條第1項第1款定有明文。共同訴訟人中一
    人之行為，是否不利益於共同訴訟人，應於行為時形式上觀
    之。本件被上訴人依贈與契約及繼承之法律關係，請求上訴
    人劉林秀英、劉崇崑及劉宗銘應於繼承劉○○遺產範圍內連帶
    給付新臺幣（下同）5百萬元部分（即原審判決主文第一項
    部分），其訴訟標的對於共同訴訟之各人必須合一確定，已
    如上述，雖視同上訴人劉宗銘於本院就此部分為認諾，並表
    示：伊該負擔的伊同意負擔。伊個人敗訴部分，伊沒有上訴
    ，伊在地院所說的都實在等語（見本院卷第108、110頁），
    然此由視同上訴人劉宗銘行為時之形式上觀之，顯係不利益
    於其他共同訴訟人（即劉林秀英、劉崇崑），依上開說明，
    對於全體共同訴訟人不生效力。
三、按不變更訴訟標的，而補充或更正事實上或法律上之陳述者
    ，非為訴之變更或追加，民事訴訟法第463條、第256條定有
    明文。查本件上訴人劉林秀英、劉崇崑之上訴聲明原為：㈠
    原判決不利被告之部分廢棄。㈡上開廢棄部分，原告之訴及
    其假執行之聲請均駁回。㈢第一、二審訴訟費用由原告負擔
    （見本院卷第5頁）。嗣於民國111年9月8日本院行準備程序
    時當庭將上訴聲明更正為：㈠原判決不利劉林秀英、劉崇崑
    之部分均廢棄。㈡上開廢棄部分，被上訴人在第一審之訴及
    假執行之聲請均駁回。㈢第一審（除確定部分外）、第二審
    訴訟費用由被上訴人負擔（見本院卷第108、157頁），經核
    上訴人劉林秀英、劉崇崑所為更正上訴聲明，核屬補充及更
    正其法律上陳述，非為訴之變更或追加，於法應予准許。
貳、實體方面：
一、被上訴人主張：
(一)訴外人劉○○（已殁）與劉林秀英為伊之父母親，劉崇崑、劉
    宗銘為伊之兄長，訴外人劉○○為伊之胞姊。劉○○生前於107
    年8月28日與子女即伊、劉崇崑、劉宗銘、劉○○及長孫劉玉
    章等人簽立贈與契約書（下稱系爭契約），約定劉○○贈與伊
    新臺幣(下同)1千萬元，贈與稅由劉○○所有之現金中支付。
    嗣劉○○僅於107年9月2日先給付贈與款500萬元予伊（下稱劉
    ○○已給付之贈與款500萬元），且未繳納贈與稅，其餘500萬
    元至劉○○於107年9月5日死亡止，均未給付。劉○○死亡後，
    劉崇崑、劉宗銘與劉○○及伊協商，劉崇崑、劉宗銘以分別給
    付劉○○及伊各500萬元為對價，而劉○○及伊則拋棄繼承之協
    議（下稱系爭協議）。隨即由劉崇崑簽發票號000000號、發
    票日107年11月22日、票面金額500萬元（下稱系爭本票）；
    劉宗銘簽發票號000000號、未載發票日、票面金額500萬元
    之本票各1紙予伊作為擔保。伊與劉○○則依約於107年11月22
    日具狀向臺灣臺中地方法院（下稱臺中地院）拋棄繼承，劉
    ○○之遺產乃由劉林秀英、劉崇崑、劉宗銘共同繼承。爰依系
    爭契約及繼承之法律關係，請求上訴人劉林秀英、劉崇崑、
    視同上訴人劉宗銘就劉○○尚未給付予伊之500萬元贈與款項
    部分，於繼承劉○○之遺產範圍內連帶給付伊500萬元。
(二)另伊就劉○○已給付之贈與款500萬元部分，因接獲財政部中
    區國稅局以伊為課稅義務人之贈與稅核定通知書，乃於109
    年6月5日繳納贈與稅552,500元（下稱系爭贈與稅）予財政
    部中區國稅局。系爭贈與稅依系爭契約之約定本應由劉○○繳
    納，嗣由伊繳納，爰依不當得利及繼承之法律關係，請求上
    訴人劉林秀英、劉崇崑於繼承劉○○遺產範圍內，劉崇崑應給
    付伊184,167元，劉林秀英應給付伊184,166元。
(三)依前述系爭協議，劉崇崑、劉宗銘應各給付500萬元予伊作
    為拋棄繼承之對價，二者係互為對價關係，並非附有負擔之
    贈與，而屬有償之雙務契約。伊自得本於系爭協議請求劉崇
    崑給付伊500萬元。另伊亦得併依票據之法律關係，請求劉
    崇崑給付系爭本票之票款500萬元等情。
(四)並先位聲明求為：(1)上訴人劉林秀英、劉崇崑、視同上訴
    人劉宗銘應於繼承劉○○遺產範圍內連帶給付被上訴人500萬
    元。(2)劉崇崑應給付被上訴人500萬元，及自起訴狀繕本送
    達翌日起至清償日止，按年息5%計算之利息。(3)被上訴人
    願以現金或等值之台灣銀行無記名可轉讓定期存單為上訴人
    劉林秀英、劉崇崑、視同上訴人劉宗銘供擔保，請准宣告假
    執行。備位聲明：如認原審先位聲明第2項之請求（即上訴
    人劉林秀英、劉崇崑及視同上訴人劉宗銘應於繼承劉○○遺產
    範圍內連帶返還被上訴人552,500元，及均自109年6月5日起
    至清償日止，按年息5%計算之利息），為無理由，則就此部
    分改依不當得利及繼承之法律關係請求：上訴人劉林秀英、
    劉崇崑應各於繼承劉○○遺產範圍內，劉崇崑應給付被上訴人
    184,167元，劉林秀英給付被上訴人184,166元，及均自109
    年11月11日起至清償日止，按年息5%計算之利息。
二、上訴人、視同上訴人之答辯：
(一)劉崇崑、劉林秀英部分： 
 1、關於劉○○尚未給付予被上訴人之500萬元贈與款部分：
    被上訴人嗣因同意以其受贈之劉○○尚未給付之500萬元贈與
    款項，充作與伊合資購買土地之出資，伊已經將其作為購買
    土地之價金，系爭契約已履行完畢，此可從繼承事實發生後
    ，被上訴人一直未向伊及劉林秀英、劉宗銘要求給付尚未取
    得之此部分500萬元贈與款即可得知。被上訴人於伊簽訂土
    地買賣契約書後才反悔想領取現金，故而提起本件訴訟。被
    上訴人不得再請求伊、劉林秀英及劉宗銘連帶給付此部分劉
    ○○尚未給付予被上訴人之500萬元贈與款。
 2、關於系爭協議及系爭本票部分：　　
    劉崇崑與被上訴人間並無任何拋棄繼承之協議，劉崇崑係以
    附條件及期限之贈與應允給付被上訴人500萬元，與被上訴
    人拋棄繼承並無對價關係。又劉崇崑已撤銷對被上訴人所為
    附條件及期限贈與之意思表示並到達被上訴人，被上訴人不
    得再向伊請求此部分500萬元。再系爭本票之原因關係既因
    撤銷贈與而消滅，被上訴人亦不得再向伊主張系爭票據之權
    利。
 3、關與贈與稅部分：
 (1)系爭契約解釋上應認由受贈人即被上訴人自行負擔贈與稅，
    系爭契約第2條扣除之3,000萬元與本件贈與稅之負擔無關，
    故被上訴人繳納之系爭贈與稅即不得向上訴人劉林秀英、劉
    崇崑請求。況被上訴人係依遺產及贈與稅法第7條第1項第3
    款規定以自己為納稅義務人而繳納贈與稅。劉○○死亡時，尚
    未核課贈與稅，依大法官會議第622號解釋、遺產及贈與稅
    法第7條第1項第3款規定，應以受贈人即被上訴人為納稅義
    務人，被上訴人依法具有繳納贈與稅之義務，其繳稅具有法
    律上之原因，與不當得利之要件「無法律上原因」並不相符
    ，被上訴人依不當得利之法律關係，請求上訴人劉林秀英、
    劉崇崑給付被上訴人支付之系爭贈與稅金額，無理由。
 (2)「贈與稅按贈與人每年贈與總額，減除第21條規定之扣除額
    及第22條規定之免稅額後之課稅贈與淨額，依下列稅率課徵
    之：2,500萬元以下者，課徵百分之10。」、「贈與稅納稅
    義務人，每年得自贈與總額中減除免稅額220萬元。」遺產
    及贈與稅法第19條第1項及第22條定有明文。上訴人劉林秀
    英、劉崇崑每人每年之免稅額各為220萬元，縱使上訴人劉
    林秀英、劉崇崑應各自於繼承範圍內，贈與被上訴人其所請
    求之金額500萬元的3分之1，仍低於各自之免稅額度內，故
    其贈與稅額應為0元，贈與稅既不存在，被上訴人豈能向上
    訴人劉林秀英、劉崇崑請求，況此時納稅義務人為上訴人劉
    林秀英、劉崇崑，縱需繳納贈與稅，亦應由上訴人劉林秀英
    、劉崇崑向國稅局繳納，而非被上訴人所得請求等語，資為
    抗辯。
(二)劉宗銘則以：被上訴人告的有道理。本件應依系爭契約來履
    行，但因伊還沒有拿到錢，所以尚未給付予被上訴人。伊該
    負擔的伊同意負擔。伊個人敗訴的部分，伊沒有上訴也不想
    上訴等語。
三、原審為被上訴人一部勝訴、一部敗訴之判決，即依先位聲明
    判命：㈠上訴人劉林秀英、劉崇崑、視同上訴人劉宗銘應各
    於繼承劉○○遺產範圍內連帶給付被上訴人500萬元（即原審
    判決主文第一項）。㈡劉崇崑、劉宗銘2人應各給付被上訴人
    500萬元，及均自109年11月11日起至清償日止，按年息5%計
    算之利息（即原審判決主文第三項）。另駁回被上訴人先位
    之訴之其餘請求及假執行之聲請（即原審判決主文第四項、
    第七項）；另依備位聲明判命：上訴人劉林秀英、劉崇崑、
    視同上訴人劉宗銘應各於繼承劉○○遺產範圍內，劉崇崑、劉
    宗銘各給付被上訴人184,167元，劉林秀英給付被上訴人184
    ,166元，及均自109年11月11日起至清償日止，按年息5%計
    算之利息（即原審判決主文第二項）。並依職權與劉崇崑及
    被上訴人之陳明以供擔保為條件之准免假執行。上訴人劉崇
    崑、劉林秀英2人就其敗訴部分表示不服提上訴，並聲明：㈠
    原判決不利劉林秀英、劉崇崑之部分均廢棄。㈡上開廢棄部
    分，被上訴人在第一審之訴及假執行之聲請均駁回。㈢第一
    審（除確定部分外）、第二審訴訟費用由被上訴人負擔。被
    上訴人則答辯聲明：上訴駁回（被上訴人未就先位聲明一部
    敗訴部分提起上訴，此部分自非本院審理範圍）。
四、本院得心證之理由：
(一)被繼承人劉○○於107年8月28日與劉崇崑（即長子）、劉宗銘
    （即次子）、劉○○（即長女）、劉碧如（即次女）、劉玉章
    （即長孫）簽訂系爭契約，約定劉○○贈與被上訴人1千萬元
    ，此有系爭契約在卷可憑（見原審家補字卷第19至22頁），
    且為兩造所不爭，堪信為真。
(二)被上訴人主張：劉○○於107年8月28日與其子女即劉崇崑、劉
    宗銘、劉○○、被上訴人及長孫劉玉章簽立系爭契約，惟劉○○
    生前僅給付贈與款500萬元予被上訴人，且未就此部分繳納
    贈與稅，劉○○於107年9月5日死亡前未給付其餘500萬元贈與
    款予被上訴人。被上訴人與劉○○均於107年11月22日具狀向
    臺中地院拋棄繼承，劉○○之繼承人為劉林秀英、劉崇崑、劉
    宗銘。被上訴人就劉○○已給付之500萬元贈與款部分，因接
    獲國稅局以被上訴人為課稅義務人之贈與稅核定通知書，乃
    於109年6月5日繳納系爭贈與稅予中區國稅局，業據提出系
    爭契約、系爭贈與稅繳款書（見原審家補字卷第19至23頁)
    、臺中地院家事法庭拋棄繼承准予備查函（見原審家補字卷
    第27頁）、戶籍謄本及繼承系統表（見原審家補字卷第69至
    81頁)等為證，並有財政部中區國稅局函及所檢附之遺產稅
    、贈與稅申報資料、核定通知書、贈與稅繳清證明書等件在
    卷可按（見原審重訴字卷第135至157頁)，且為上訴人、視
    同上訴人所不爭執，堪信被上訴人此部分主張為真正。
(三)關於劉○○生前尚未給付予被上訴人之500萬元贈與款部分：
    按當事人主張有利於己之事實，就其事實負有舉證之責，民
    事訴訟法第277條本文定有明文。查，劉○○生前確應給付而
    未給付500萬元贈與款予被上訴人，業如前述，劉崇崑雖抗
    辯被上訴人嗣同意以其受贈之此部分500萬元贈與款，充作
    合資購買土地之出資，劉崇崑已經將該500萬元作為購買土
    地之價金云云，然為被上訴人所否認，劉崇崑雖提出三信商
    業銀行不動產買賣價金信託契約書及臺中市○里區○○段000地
    號土地之所有權狀為證（見原審重訴字卷第59至69頁)，惟
    上開三信商業銀行不動產買賣價金信託契約書之買方為上訴
    人劉林秀英（劉崇崑為代理人，見原審卷第67頁），而臺中
    市○里區○○段000地號土地之所有權狀登記所有權人則為劉林
    秀英（登記日期為109年11月19日），依劉崇崑上開所提資
    料內容，並無就款項及來源為特別之註記，尚不足以證明劉
    崇崑此部分抗辯屬實，況且劉宗銘及證人劉○○於原審分別陳
    稱及證稱：不知被上訴人是否有同意一起買土地等語（見原
    審重訴字卷第182至183頁、第188頁)
　　，另視同上訴人劉宗銘於本院亦陳稱：購買土地的事情，因
    大家都沒有同意。原審判決主文第一項伊沒有意見，應該給
    人家的就應該給等語（見本院卷第70頁）。此外，劉崇崑復
    未能提出其他證據證明其此部分答辯屬實，自難為有利於上
    訴人劉林秀英、劉崇崑之認定。從而，被上訴人依系爭契約
    及繼承之法律關係，請求劉林秀英、劉崇崑、劉宗銘應各於
    繼承劉○○遺產範圍內連帶給付其500萬元，即屬有據，應予
    准許。
(四)關於系爭協議及系爭本票部分：
  ①劉崇崑確有簽發系爭本票及劉宗銘確有簽發前揭未載發票日
    面額為500萬元之本票，為劉崇崑及劉宗銘所是認（見原審
    重訴字卷第47頁、第181頁、本院卷第110頁)，並有該2張本
    票影本在卷可稽（見原審家補字卷第25頁)，且經原審法院
    當庭勘驗無誤（見原審重訴字卷第88頁)，洵堪認定。
  ②被上訴人陳明：劉崇崑、劉宗銘要求被上訴人拋棄繼承，所
    以被上訴人在107年11月22日當天到法院拋棄繼承之前，到
    劉崇崑家中集合，要求如要拋棄繼承，要同意給付500萬元
    作為對價，要劉崇崑及劉宗銘各給付被上訴人500萬元作為
    被上訴人拋棄繼承的對價，被上訴人才願意拋棄繼承，被上
    訴人將所準備之商業本票一本中之其中2紙空白本票交予劉
    崇崑及劉宗銘簽發並予被上訴人供擔保後（被上訴人當時未
    注意劉宗銘未填載發票日），被上訴人始於同日即107年11
    月22日當天向臺中地院辦理拋棄繼承等語，並於原審110年4
    月7日當庭提出商業本票1本，經原審當庭勘驗無訛（見原審
    重訴字卷第88頁)，核與劉宗銘當庭陳明：我們兄弟請被上
    訴人及劉○○去法院辦理拋棄繼承，她們就說要給錢，簽本票
    那日，被上訴人及劉○○說要簽本票，她們才願意去辦理拋棄
    繼承，如果不簽，她們就要平分遺產，伊才簽本票等語（見
    原審重訴字卷第181、183頁），及證人劉○○證稱：劉宗銘及
    劉崇崑答應給伊及被上訴人各500萬元，是要伊與被上訴人
    拋棄繼承。簽本票是伊與被上訴人向劉宗銘及劉崇崑要求的
    ，因為我們希望有保障，我們是因為他們簽完本票，才願意
    去辦拋棄繼承等語相符（見原審重訴字卷第185至186頁、19
    0至191頁)，堪信屬實。
  ③至證人劉○○於原審雖曾一度表示：劉崇崑就是要我們孝順父
    母，給我們各500萬元，所以簽本票，劉崇崑答應要給伊與
    被上訴人各500萬元，與拋棄繼承無關等語（見原審重訴字
    卷第186至187頁)，惟證人劉○○已先陳明：劉崇崑及劉宗銘
    的意思是要伊與被上訴人孝順母親，但主要是要伊與被上訴
    人拋棄繼承，他們才各給伊與被上訴人各500萬元等語（見
    原審重訴字卷第186頁），旋且陳明：劉崇崑於劉○○死亡前
    ，也曾在榮總外面說要贈與伊500萬元等語（見原審重訴字
    卷第188至189頁)，則證人劉○○此部分陳述是否有所誤記，
    已非無疑。參之，劉崇崑及劉宗銘所簽發之本票確係由被上
    訴人所事先準備交予該2人簽發，系爭本票簽發日期即107年
    11月22日，亦與被上訴人及劉○○辦理拋棄繼承日期相同，堪
    認證人劉○○所證情節，應以核與被上訴人及劉宗銘前揭陳述
    情節相符之證述為符真實。
  ④劉崇崑雖提出記載「本人劉崇崑將給付次妹劉碧如新台幣伍
    佰萬正，給付日期為母親往生西方極樂世界之吉日」之切結
    書（見原審重訴字卷第199頁）為證，主張此部分500萬元係
    附條件及期限之贈與。惟查，上開切結書下方受付人欄僅寫
    一「劉」字。且被上訴人否認有在上簽名（見原審重訴字卷
    第264頁），並表示：該切結書之內容僅係劉崇崑個人片面
    之意見，劉崇崑於劉○○生前即表示要贈與劉○○500萬元，上
    開切結書日期107年11月22日顯係倒填，切結書所載之500萬
    元與劉崇崑嗣以被上訴人為拋棄繼承之對價之500萬元並不
    相同等語（見原審重訴字卷第215至216頁）。本院審酌被上
    訴人如真有同意該切結書之內容，儘可簽寫全名，何以僅簽
    一「劉」字。又證人劉○○既證稱：劉崇崑於劉○○在世時，有
    跟伊說要贈與伊500萬元（見原審重訴字卷第188至189頁)，
    在系爭本票簽了之後，伊才有看過上開內容之切結書（指原
    審重訴字第卷第55頁），劉崇崑簽本票時沒有同時拿這張切
    結書給伊看等語（見原審重訴字卷第187頁)，再參酌以上開
    切結書劉崇崑係記載「本人劉崇崑將給付次妹劉碧如新台幣
    伍佰萬正，給付日期為母親（即劉林秀英）往生西方極樂世
    界之吉日」，明顯亦與劉○○死亡後之繼承無關，亦難認上開
    切結書（即原審重訴字卷第199頁）與被上訴人拋棄繼承之
    對價500萬元有所關聯，劉崇崑復未能舉證證明上開切結書
    有經被上訴人簽名，及其上所載之500萬元即係本件以拋棄
    繼承為對價之500萬元，自難為有利於劉崇崑有利之認定。
　⑤劉崇崑另稱其所提出之記載「本人劉崇崑將給付次妹劉碧如
    新台幣伍佰萬正，給付日期為母親往生西方極樂世界之吉日
    」之切結書（見原審重訴字卷第199頁)，其上受付人「劉」
    與被上訴人之簽名，運筆方式及筆畫勾勒特徵與被上訴人之
    簽名「劉」字相同云云，惟徵上開切結書影本，「劉」字跡
    模糊無法辨識，致本院無從判斷劉崇崑所主張之上情為真。
  ⑥基上，被上訴人主張劉崇崑以被上訴人拋棄繼承為對價，應
    允給付被上訴人500萬元等語，堪信屬實。劉崇崑抗辯該500
    萬元係附條件及期限之贈與，劉崇崑已撤銷該贈與，無須給
    付被上訴人此部分500萬元，尚非可採。從而，被上訴人依
    系爭協議之法律關係，請求劉崇崑給付被上訴人500萬元，
    即屬有據，應予准許。又被上訴人此部分對劉崇崑之請求已
    全部經本院認為有理由，則被上訴人依本票之法律關係，請
    求劉崇崑給付票款500萬元部分，本院即無庸再予以審酌，
    附此說明。
(五)關與贈與稅部分：
  ①按解釋契約應於文義上及論理上詳為推定，以探求當事人立
    約時之真意，並通觀契約全文，斟酌契約訂立時及過去之事
    實，交易上習慣及一切證據資料，本於經驗法則及誠信原則
    ，從契約主要目的為全盤之觀察，不得拘泥於所用之辭句，
    故解釋當事人之契約，如契約文字業已表示當事人真意，無
    須別事探求者，固不得反捨契約文字而更為曲解，倘無從於
    契約文字得知當事人真意，則應於文義上及論理上詳為推求
    ，不得拘泥字面，致失當時立約之真意。
  ②查，被上訴人主張系爭契約有約定動產贈與之贈與稅，應從
    劉○○所有之現金3,000萬元中給付，業經劉宗銘陳明屬實（
    見原審重訴字卷第183頁、第284頁)。又劉崇坤表示：系爭
    契約第4條所載「--關於本件贈與及登記所需諸費悉由劉崇
    崑及劉宗銘共同分擔支付。」，係指系爭契約第1條第(二)
    項「劉○○願將上開標示之六筆土地全部贈與長子劉崇崑及次
    子劉宗銘二人，其權利各二分之一」不動產贈與之部分，與
    動產之贈與無涉云云。惟經本院審酌系爭契約第2條第1項確
    實記載：「（一）劉○○今所有現金總額為新台幣（下同）26
    8,554,012元，扣除……及未來需支付之地價稅『等其他稅費』3
    0,000,000元後，尚餘180,554,012 元……。」等語，且系爭
    契約就動產之贈與稅部分，並未如同不動產之贈與部分特別
    於系爭契約第4條約明應由劉崇崑及劉宗銘共同負擔，堪認
    被上訴人及劉宗銘一致陳稱劉○○贈與被上訴人之1千萬元之
    贈與稅，有約定以劉○○之上開3,000萬元給付等語，確符真
    實。
  ③系爭契約既約定本件被上訴人受贈之1千萬元之贈與稅，應以
    劉○○所有之上開3,000萬元中繳納，自係約定應由劉○○向國
    稅局繳納，而非約定劉○○應給付贈與稅之金額予被上訴人，
    嗣被上訴人因收到其為納稅義務人之財政部中區國稅局贈與
    稅繳納通知書，才於109年6月5日繳納系爭贈與稅，為被上
    訴人所是認（見原審重訴字卷第254頁），則被上訴人主觀
    上顯係因自己為納稅義務人始繳納系爭贈與稅甚明。劉○○於
    死亡前3日之107年9月2日既已給付被上訴人500萬元之贈與
    金，本應依系爭契約向國稅局申報並繳納此部分贈與稅，劉
    ○○既未及申報、繳納即已死亡，即應依系爭契約之約定由劉
    ○○之繼承人即上訴人、視同上訴人共同以劉○○之遺產繳納此
    部分贈與稅，被上訴人因上訴人、視同上訴人未依系爭契約
    以劉○○之遺產繳納此部分贈與稅，而遭中區國稅局課徵並繳
    納系爭贈與稅完畢，上訴人、視同上訴人因此而獲得免從所
    繼承之遺產中繳納此部分贈與稅之利益，自屬無法律上原因
    而受有利益，並致被上訴人受有損害，故被上訴人主張依不
    當得利之法律關係，請求上訴人劉林秀英、劉崇崑應於繼承
    劉○○遺產範圍內，劉崇崑應給付被上訴人184,167元，劉林
    秀英給付被上訴人184,166元，即屬有據，應予准許。
  ④至上訴人另抗辯：系爭契約第4條所載「--關於本件贈與及登
    記所需諸費悉由劉崇崑及劉宗銘共同分擔支付。」係指契約
    第1條㈡「劉○○願將上開標示之六筆土地全部贈與長子劉崇崑
    及次子劉宗銘二人，其權利各二分之一」不動產贈與之部分
    ，與動產之贈與無涉，此由同條前段「本件贈與成立後劉○○
    應備齊有關文件會同劉崇崑及劉宗銘，向地政機關聲請辦理
    本件贈與土地所有權移轉登記手續」觀之自明云云，惟綜觀
    系爭契約第2條約定「動產部分：㈠劉○○今所有現金總額為新
    台幣（下同)268,554,012元，扣除劉○○與配偶之養老費40,0
    00,000元、代售土地服務費18,000,000元及未來需支付之地
    價稅等其他稅費30,000,000元後，尚餘180,554,012元。」
    ；及第4條約定：「本件贈與成立後劉○○應備齊有關文件會
    同劉崇崑及劉宗銘，地政機關聲請辦理本件贈與土地所有權
    移轉登記手續，關於本件贈與及登記所需諸費悉由劉崇崑及
    劉宗銘共同分擔支付。」等文字，益徵系爭契約所約定相關
    稅費亦或關於本件贈與及登記所需諸費，均無記載須被上訴
    人負擔等文字。故上訴人上開抗辯，與整體契約內容及文義
    解釋有悖，為無理由。
  ⑤上訴人又抗辯：上訴人提出上證2錄音譯文，周復興律師問贈
    與人劉○○：「還有一個你另外又開一筆3,000萬的給彩雲，
    給你媳婦，這筆錢你有承認嗎？」，贈與人劉○○明確回覆：
    「好啦」，並有點頭之動作（參見上證2影像光碟5分36秒至
    5分46秒），足證該3,000萬元係用以償還廖彩雲該農地之代
    墊款及支付該農地交易之相關稅費，如有剩餘則將其贈與廖
    彩雲，以感謝廖彩雲為其代墊佃農補償金，而與贈與被上訴
    人須繳納之贈與稅無涉云云，惟依系爭契約第2條之約定「
    動產部分：㈠劉○○今所有現金總額為新台幣（下同)268,554,
    012元，扣除劉○○與配偶之養老費40,000,000元、代售土地
    服務費18,000,000元及未來需支付之地價稅等其他稅費30,0
    00,000元後，尚餘180,554,012元。」，核係明確表示約定
    以劉○○之上開3,000萬元給付未來需支付之地價稅等其他稅
    費無誤，契約文義甚為明確，無須別事探求至灼，上訴人劉
    林秀英、劉崇崑此部分所為辯解，亦無從據以為有利上訴人
    劉林秀英、劉崇崑之認定。
五、綜上所述，被上訴人依據系爭契約及繼承之法律關係，請求
    上訴人劉林秀英、劉崇崑、視同上訴人劉宗銘應各於繼承劉
    ○○遺產範圍內連帶給付被上訴人500萬元（即原審判決主文
    第一項）；及依不當得利及繼承之法律關係，請求劉崇崑、
    劉林秀英於繼承劉○○遺產範圍內，劉崇崑應給付被上訴人18
    4,167元，劉林秀英給付被上訴人184,166元，及均自109年1
    1月11日起至清償日止，按年息5%計算之利息（即原審判決
    主文第二項關於劉林秀英、劉崇崑部分）；與依系爭協議之
    法律關係，請求劉崇崑應給付被上訴人500萬元，及自109年
    11月11日起至清償日止，按年息5%計算之利息（即原審判決
    主文第三項關於劉崇崑部分），為有理由，應予准許。從而
    原審就上開部分所為上訴人劉林秀英、劉崇崑、視同上訴人
    劉宗銘敗訴之判決，並依職權與劉崇崑及被上訴人之陳明以
    供擔保為條件之准免假執行，均無不合，上訴論旨指摘原判
    決上開部分不當，求予廢棄改判，為無理由，應駁回其上訴
    。
六、本件事證已臻明確，兩造其餘之攻擊或防禦方法及所用之證
    據，經本院斟酌後，認為均不足以影響本判決之結果，爰不
    逐一論列，附此敘明。
七、據上論結，本件上訴為無理由，依民事訴訟法第449條第1項
    、第78條、第85條第2項、第3項、第463條、第385條第1項
    前段，判決如主文。
中　　華　　民　　國　　111 　年　　11　　月　　2 　　日
　　　　　　　　  民事第三庭    審判長法　官  黃玉清
　　　　　　　　　　　　　　          法　官  葛永輝
　　　　　　　　　　　　　　　        法　官  許旭聖
正本係照原本作成。
如不服本判決，應於收受送達後20日內向本院提出上訴書狀，其
未表明上訴理由者，應於提出上訴後20日內向本院補提理由書狀
（均須按他造當事人之人數附繕本）。因疫情而遲誤不變期間，
得向法院聲請回復原狀。
上訴時應提出委任律師或具有律師資格之人之委任狀；委任有律
師資格者，另應附具律師資格證書及釋明委任人與受任人有民事
訴訟法第466條之1第1項但書或第2項所定關係之釋明文書影本。
如委任律師提起上訴者，應一併繳納上訴裁判費。

                                      書記官  江丞晏 
　　　　　　　　　　　　　　　　　　　
中　　華　　民　　國　　111 　年　　11　　月　　2 　　日